---
title: "Análisis de datos ómicos - Actividad 1.2"
subtitle: "Introducción a la ultraseqüenciación"
author: "Alejandro Sendín Emiliano"
date: "`r Sys.Date()`"
output: pdf_document
---

```{r setup, include=FALSE}
# knitr options
knitr::opts_chunk$set(echo = TRUE)
knitr::opts_chunk$set(fig.align = "center")
```

```{r libraries, include=FALSE}
# Install packages
# Load packages
# ...

library(knitr)
```

```{r input, include=FALSE}
# Input / Output variables
# Tuning parameters
# ...


```

------------------------------------------------------------------------

`r Sys.Date()`

# Conseguir unos datos para la actividad

# Breve descripción de los datos
Quin és el format de l'arxiu?
Quantes seqüències conté?
Altra informació addicional que considereu rellevant (tecnologia, tipus de seqüenciació utilitzada, espècie que s'ha seqüenciat, etc.)
# Control de calidad usando Galaxy
Galaxy incorpora múltiples eines per al control de qualitat de dades de seqüenciació. Amb què utilitzeu l'eina FastQC serà suficient.
Teniu en compte que no se us demana que resolgueu eventuals problemes que podeu detectar (com eliminació d'adaptadors o altres). Tan sols hauríeu de determinar la qualitat de les seqüències, i elaborar un petit informe que ho expliqui.



