---
title: "PEC 1 - Anàlisi de dades Òmiques"
author: "Alejandro Sendín Emiliano"
date: "`r Sys.Date()`"
header-includes:
  - \usepackage{float}
bibliography: OM-1-bib.bib
link-citations: true
output:
  pdf_document:
    toc: true
    number_sections: true
    latex_engine: xelatex
---

```{r setup, include=FALSE}
# knitr options
knitr::opts_chunk$set(echo = TRUE)
knitr::opts_chunk$set(fig.align = "center")
```

```{r install, eval=FALSE ,include=FALSE}
# Install packages

if (!requireNamespace("BiocManager", quietly = TRUE))
    install.packages("BiocManager")

BiocManager::install(c("SummarizedExperiment"))
BiocManager::install("POMA")
install.packages("ggtext")
install.packages("magrittr")
```

```{r libraries, include=FALSE}
# Load packages

library(knitr)
library(SummarizedExperiment)
library(POMA)
library(ggtext)
library(magrittr)
```

# Exercici 1. Exploració multivariant d'un dataset de metabolòmica

## Introducció i objectius {#introduccio}

Es proporcionen tres conjunts de dades provinents de metabolòmica: "assay.csv", "sample_metadata.csv" i "feature_metadata.csv". El primer és una matriu d'intensitats amb metabòlits i mostres, el segon arxiu conté informació fenotípica i tècnica de les mostres i, el tercer, inclou informació més detallada de cada metabòlit.

Aquestes dades de forma aïllada és difícil visualitzar-les i analitzar-les. Amb l'ajuda de Bioconductor, es pretén elaborar un objecte que contingui tota aquesta informació. Com amb qualsevol conjunt de dades, será necessari realitzar un pre-processat d'aquesta informació. Aquest procés va lligat al de la reducció de la dimensionalitat de les dades, el qual es realitzará seguint el métode d'anàlisi de components principals (PCA).

Tot i que l'anàlisi per PCA sigui molt útil i popular, a l'última part de l'exercici es valoraran altres tècniques de reducció de dades.

Per tant, els objectius d'aquest exercici es poden resumir en:

> -   Construir un contenidor adequat amb les dades proporcionades
> -   Crear un subconjunt de treball
> -   Preparar les dades per al seu anàlisi
> -   Realitzar un anàlisi PCA
> -   Comparar altres mètodes de reducció de la dimensió

## Mètodes {#metodes}

### Construcció del contenidor i selecció de mostres
Es visualitzen els conjunts de dades proporcionats:

```{r input, echo=FALSE}
# no mostra codi, si executa codi
assay_data <- read.csv("assay.csv", row.names = 1)
sample_metadata <- read.csv("sample_metadata.csv", row.names = 1)
feature_metadata <- read.csv("feature_metadata.csv", row.names = 1)
```

```{r 1, echo=FALSE}
kable(head(assay_data), caption = "Primers 6 registres d'assay")
```

Tal i com es veu a la taula, assay conté els metabòlits a les files i les columnes corresponen a les diferents mostres. També es possible veure que tenim valors NA. Posteriorment es gestionaran.

```{r 2, echo=FALSE}
kable(head(sample_metadata), caption = "Primers 6 registres de sample_metadata")
```

Sample_metadata conté tantes files com mostres i les columnes són: group, batch, sex, age, bmi i cholesterol. És a dir, en aquest dataset cada mostra es troba contextualitzada per 6 variables diferents. 

```{r 3, echo=FALSE}
kable(head(feature_metadata), caption = "Primers 6 registres de feature_metadata")
```

Finalment el dataset feature_metadata integra els diferents metabòlits a les files i les columnes són les variables que els defineixen, en aquest cas: metabolite_name, class i platform.

Veient els tipus de dades que tenim, sembla natural fer servir el tipus de contenidor **SummarizedExperiment** provinent de Bioconductor. Aquest paquet ofereix un contenidor que allotja els aspectes essencials dels experiments individuals en un únic objecte que coordina les dades i les metadades durant les operacions de subconjunt i reordenació. SummarizedExperiment és un contenidor semblant a una matriu on les **files representen característiques d'interès** (per exemple, gens, transcrits, exons, etc.) i les **columnes representen mostres** [@carpentries_summarizedexperiment].

Per crear l'objecte **SummarizedExperiment** fem servir el codi següent:

```{r se}
se <- SummarizedExperiment(
  assays = list(counts = assay_data), # df assay com a matriu principal
  colData = sample_metadata, # info de les mostres
  rowData = feature_metadata # info dels metabòlits
)
se
```

En principi sembla que encaixa amb les taules dels diferents dataframes descrits anteriorment. 

Comprovem que les dades estiguin correctament alineades:

```{r 4}
nrow(assay(se)) == nrow(rowData(se)) # el nº de files a la matriu de dades ha de 
# ser igual que el número de files de feature_metadata
ncol(assay(se)) == nrow(colData(se)) # el nº de columnes a la matriu de dades ha 
#de ser igual que el número de files de sample_metadata
```

També comprovem que els noms coincideixin:

```{r 5}
all(rownames(se) == rownames(rowData(se))) # els noms de les files a la matriu 
# de dades equivalen als els de feature_metadata
all(colnames(se) == rownames(colData(se))) # els noms de les columnes a la 
# matriu de dades equivalen als els de les files de sample_metadata
```

Finalment es fa una ullada general a les diferents entrades de se:

```{r 6, echo=FALSE}
assay(se)[1:5, 1:5]
head(rowData(se))
head(colData(se))
```

Es crea un subconjunt de 50 mostres que contenen casos i controls a parts iguals anomenat "se_sub". Aquest serà l'objecte de l'anàlisi per PCA.

```{r 7}
se_sub
table(colData(se_sub)$group)
```

Per fer aquest subconjunt, primer s'han guardat els noms de les mostres que corresponen al grup "Cases" a una variable i les que corresponen al grup "Control" en una altra, obtenint dos vectors amb els noms de les mostres per cada grup. Si s'examinen aquests vectors es pot veure com cadascun conté 30 elements, de manera que en total son 60 registres que de base ja estan dividits de forma equitativa.

Es determina la llavor per randomitzar, que en aquest cas és la 223, i s'escullen 25 mostres de cada llistat aleatòriament. S'uneixen les dues mostres de 25 de cada grup i es tornen a mesclar. Per acabar, a partir de l'objecte original se, s'agafen tots els registres corresponents als noms de les mostres que hem seleccionat i es configura un nou objecte se_sub amb 50 mostres dividides equitativament entre els dos grups.

Les mostres seleccionades són:
```{r 8, echo=FALSE}
sel_samples
```

### Preparació de les dades

Abans de fer l'anàlisi per PCA, cal fer una sèrie de comprovacions i modificacions al subconjunt d'estudi per poder treballar amb ell.

S'ha vist que hi ha valors perduts, per tant el primer pas serà tractar-los, tenint en compte que si un metabolit supera el 20% de valors faltants s'eliminarà del dataset i, en canvi, si el percentatge és inferior al 20% es mantindrà en el dataset i s'imputen els valors mitjançant un algoritme com KNN.

Seguidament es realitzarà una escalada de les dades. Aquest procés gairebé sempre s'ha de fer abans d'un anàlisi de components principals. En aquest cas només passant la vista pels petits resums anteriors ja es pot veure com les dades varien lo suficient per considerar una normalització.

El penúltim aspecte a determinar és si cal o no transformar les dades. Per veure-ho, es generaran i revisaran gràfics per veure asimetries.

Finalment, es determinarà si hi ha outliers o valors que s'allunyen en excés de la tendència general.

Tot aquest procés es pot fer seguint el workflow de referència del paquet POMA [@poma_workflow]

Abans però es realitza un canvi en la naturalesa de la variable "group" que al passar-la a factor ajudarà a la comprensió dels gràfics.

```{r 9}
colData(se_sub)$group <- factor(colData(se_norm)$group)
```

Ara continuem amb la primera fita, fer la retirada i/o imputació dels valors NA:

```{r 10}
se_imp <- PomaImpute(se_sub, method = "knn", zeros_as_na = TRUE, 
                     remove_na = TRUE, cutoff = 20)
```

Es pot veure com no s'ha retirat cap valor. A continuació es normalitzen les dades.

```{r 11}
se_norm <- PomaNorm(se_imp, method = "log_pareto")
```

Degut a que no es possible representar "features" amb el gràfic PomaDensity es fa servir "samples" per visualitzar el guany de normalitzar les dades.

```{r 12, out.width='65%', echo=FALSE}
PomaBoxplots(se_imp, x = "samples")
```

```{r 12b, out.width='65%', echo=FALSE}
PomaBoxplots(se_norm, x = "samples")
```

```{r 13, out.width='65%', echo=FALSE}
PomaDensity(se_imp, x = "samples")
```

```{r 13b, out.width='65%', echo=FALSE}
PomaDensity(se_norm, x = "samples")
```

L'escalat de les dades ha funcionat força bé tal i com es veu en els gràfics. No es valora per tant transformar les dades.

```{r 14, out.width='65%', echo=FALSE}
PomaOutliers(se_norm)$polygon_plot
```

Tampoc es veuen outliers clars, tots els punts es troben relacionats. Es destaca una clara diferència entre casos i controls i, en cadascun d'ells, hi ha una divisió dels punts en dues bandes superior i inferior clarament diferenciada. 

### Anàlisi mitjançant PCA



## Resultats {#resultats}

## Discussió {#discussio}

# Exercici 2. Revisió d'un article

# Apèndix: codi R utilitzat {#apendix}

```{r app, eval=FALSE}
# input per SummarizedExperiment
# s'obté cada conjunt de dades per separat
assay_data <- read.csv("assay.csv", row.names = 1)
sample_metadata <- read.csv("sample_metadata.csv", row.names = 1)
feature_metadata <- read.csv("feature_metadata.csv", row.names = 1)

# taula del df assaig
kable(head(assay_data), caption = "Primers 6 registres d'assay")

# taula del df mostres
kable(head(sample_metadata), caption = "Primers 6 registres de sample_metadata")

# taula del df de feature
kable(head(feature_metadata), caption = "Primers 6 registres de feature_metadata")

#construcció i visualització de l'objecte SE
se <- SummarizedExperiment(
  assays = list(counts = assay_data), # df assay com a matriu principal
  colData = sample_metadata, # info de les mostres
  rowData = feature_metadata # info dels metabòlits
)
se

# comprovacions de igual nº files/col
nrow(assay(se)) == nrow(rowData(se)) # el nº de files a la matriu de dades ha de 
# ser igual que el número de files de feature_metadata
ncol(assay(se)) == nrow(colData(se)) # el nº de columnes a la matriu de dades ha 
#de ser igual que el número de files de sample_metadata

# comprovació de noms iguals entre diferents entrades del SE
all(rownames(se) == rownames(rowData(se))) # els noms de les files a la matriu 
# de dades equivalen als els de feature_metadata
all(colnames(se) == rownames(colData(se))) # els noms de les columnes a la 
# matriu de dades equivalen als els de les files de sample_metadata

# visualització dades del SE
assay(se)[1:5, 1:5]
head(rowData(se))
head(colData(se))

# s'obtenen les mostres de 25 casos i 25 controls
# primer es guarden els noms de les mostres corresponents a "Case"
casos <- colnames(se)[colData(se)$group == "Case"]
# i es guarden en una altra variable els noms de mostres caracteritzades pel grup "Control"
controls <- colnames(se)[colData(se)$group == "Control"]

set.seed(223) # s'indica la llavor per fer la random
# s'escullen 25 mostres random de casos
sel_casos <- sample(casos, 25)
# s'escullen 25 mostres random de controls
sel_controls <- sample(controls, 25)
# genera les mostres i les mescla de nou
sel_samples <- sample(c(sel_casos, sel_controls))
# finalment es crea el subset a partir de SE, incorporant les columnes random
se_sub <- se[, sel_samples]

table(colData(se_sub)$group) # es comprova que s'ha fet la partició correctament

sel_samples
```

# Referències
