---
title: "PEC 2 - Anàlisi de dades Òmiques"
author: "Alejandro Sendín Emiliano"
date: "`r Sys.Date()`"
output:
  pdf_document:
    toc: true
    toc_depth: 3
    toc_float: 
      collapsed: true
      smooth_scroll: true
    number_sections: true
    theme: cerulean
    highlight: textmate
    latex_engine: xelatex
editor_options: 
  chunk_output_type: inline
---

```{r setup, include=FALSE}
knitr::opts_chunk$set(echo = TRUE, message=FALSE, warning=FALSE)
```

```{r install, eval=FALSE ,include=FALSE}
# Install packages
if (!requireNamespace("BiocManager", quietly = TRUE))
    install.packages("BiocManager")
if (!require(SummarizedExperiment)) BiocManager::install("SummarizedExperiment")
if (!require(dplyr)) install.packages("dplyr", dep=TRUE)


#if (!require(Rsubread)) BiocManager::install("Rsubread")

```

```{r lib, include=FALSE}
# Load packages
library(knitr)
library(dplyr)
```

# Importació de dades

En primer lloc importem les dades per realitzar la PAC:

```{r data_import}
load("PEC2_GSE50760_colorectal_SE.Rda")
```

Aquestes dades provenen de l'estudi GSE50760 de GEO on s'han obtingut mostres de teixit sa del colon, del tumor i del teixit metastàsic del fetge en cadascun dels 18 pacients de l'estudi. Segons les dades del repositori de GEO, la preparació i seqüenciació es va fer mitjançant instrumental de l'empresa Illumina, mentre que l'amplificació dels fragments mitjançant PCR.

```{r se_vis}
se
```

Veiem que les dades configuren un objecte de tipus *SummarizedExperiment* (SE) que conté la informació de:

> - **assays**: Conté els diferents assajos realitzats entre les files (els diferents gens) i les columnes (les mostres de l'experiment). En aquest cas s'han recollit 4 variables diferents que conformen els 4 assajos.
>   - counts: recompte de gens per mostra.
>   - logCPM: recompte per milió a escala logarítmica.
>   - TPM: trànscripts per milió.
>   - FPKM: fragments per kilobase i per milió.
> - **rowData**: les files són els diferents gens i cada columna una variable tècnica de cada gen. Hi ha un total de 8 variables que aporten informació sobre cada gen.
> - **colData**: les files són les diferents mostres i cada columna una variable biològica descriptiva de les mostres. N'hi ha un total de 10 variables que descriuen les mostres.
> - **metadata**: conté informació addicional sobre l'experiment. En aquest cas són 12 ítems informatius.

En concret, SE conté `r nrow(se)` gens i `r ncol(se)` mostres. Com s'ha vist, aquestes conformen un total de 4 assajos diferents. Cada mostra ve caracteritzada per les variables biològiques: `r paste(colnames(colData(se)), collapse = ", ")`. Per altra banda els gens es caracteritzen per: `r paste(colnames(rowData(se)), collapse = ", ")`.

El disseny de l'estudi es basa en l'estructura següent:

```{r se_struct}
as.data.frame(colData(se)) %>%
  count(patient_id, condition)
```

# Selecció mostra individual

Per individualitzar la pràctica, es selecciona una mostra per estudiant, en el meu cas s'obté se_sub.

```{r se_sample}
# Faré servir les 4 últimes xifres del meu DNI
myseed <- sum(utf8ToInt("2426"))
set.seed(myseed)

patients <- unique(se$patient_id)
selected_patients <- sample(patients, 10)

se_sub <- se[, se$patient_id %in% selected_patients]
se_sub
```

I es confirma l'estructura del disseny es manté:

```{r}
as.data.frame(colData(se_sub)) %>%
  count(se_sub$patient_id, se_sub$condition)
```

Tal i com es veu a la taula, els pacients seleccionats són: 10, 13, 17, 2, 20, 21, 23, 3, 6 i 7 i tots ells tenen els 3 tipus de teixit disponible. Això s'ha visualitzat "a mà" però si el llistat hagués sigut molt més complex s'hauria d'haver fet servir un bucle que pentinés tot el subconjunt.

# Anàlisi exploratori i control de qualitat



# Apèndix: codi R utilitzat {#apendix}

```{r app, eval=FALSE}
# import data
load("PEC2_GSE50760_colorectal_SE.Rda")
# visualize data
se
# study structure
as.data.frame(colData(se)) %>%
  count(patient_id, sample_type)
# subsample creation
myseed <- sum(utf8ToInt("2426"))
set.seed(myseed)

patients <- unique(se$patient_id)
selected_patients <- sample(patients, 10)

se_sub <- se[, se$patient_id %in% selected_patients]
se_sub
# subsample structure
as.data.frame(colData(se_sub)) %>%
  count(se_sub$patient_id, se_sub$condition)

```
