---
title: "PEC 2 - Anàlisi de dades Òmiques"
author: "Alejandro Sendín Emiliano"
date: "`r Sys.Date()`"
output:
  pdf_document:
    toc: true
    toc_depth: 3
    toc_float: 
      collapsed: true
      smooth_scroll: true
    number_sections: true
    theme: cerulean
    highlight: textmate
    latex_engine: xelatex
editor_options: 
  chunk_output_type: inline
---

```{r setup, include=FALSE}
knitr::opts_chunk$set(echo = TRUE, message=FALSE, warning=FALSE)
```

```{r install, eval=FALSE ,include=FALSE}
# Install packages
if (!requireNamespace("BiocManager", quietly = TRUE))
    install.packages("BiocManager")
if (!require(SummarizedExperiment)) BiocManager::install("SummarizedExperiment")
if (!require(edgeR))BiocManager::install("edgeR")
if (!require(limma))BiocManager::install("limma")


```

```{r lib, include=FALSE}
# Load packages
library(knitr)
library(SummarizedExperiment)
library(edgeR)
library(limma)
```

# Introducció i objectius

# Importació i descripció de les dades

En primer lloc importem les dades per realitzar la PAC:

```{r data_import}
load("PEC2_GSE50760_colorectal_SE.Rda")
```

Aquestes dades provenen de l'estudi GSE50760 de GEO on s'han obtingut mostres de teixit sa del colon, del tumor i del teixit metastàsic del fetge en cadascun dels 18 pacients de l'estudi. Segons les dades del repositori de GEO, la preparació i seqüenciació es va fer mitjançant instrumental de l'empresa Illumina, mentre que l'amplificació dels fragments es va realitzar mitjançant PCR.

Es visualitzen les dades:

```{r se_vis}
class(se)
dim(se)
assayNames(se)
```

Veiem que les dades configuren un objecte de tipus *SummarizedExperiment* (SE) que conté la informació de:

> - **assays**: Conté els diferents assajos realitzats entre les files (els diferents gens) i les columnes (les mostres de l'experiment). En aquest cas s'han recollit 4 variables diferents que conformen els 4 assajos.
>   - counts: recompte de gens per mostra.
>   - logCPM: recompte per milió a escala logarítmica.
>   - TPM: trànscripts per milió.
>   - FPKM: fragments per kilobase i per milió.
> - **rowData**: les files són els diferents gens i cada columna una variable tècnica de cada gen. Hi ha un total de 8 variables que aporten informació sobre cada gen.
> - **colData**: les files són les diferents mostres i cada columna una variable biològica descriptiva de les mostres. N'hi ha un total de 10 variables que descriuen les mostres.
> - **metadata**: conté informació addicional sobre l'experiment. En aquest cas són 12 ítems informatius.

En concret, SE conté `r nrow(se)` gens i `r ncol(se)` mostres. Com s'ha vist, aquestes conformen un total de 4 assajos diferents. Cada mostra ve caracteritzada per les variables biològiques: `r paste(colnames(colData(se)), collapse = ", ")`. Per altra banda els gens es caracteritzen per les variables: `r paste(colnames(rowData(se)), collapse = ", ")`.

El disseny de l'estudi es basa en l'estructura següent:

```{r se_struct}
table(patient_id = colData(se)$patient_id, condition = colData(se)$condition)
```

On hi ha 18 pacients diferents cadascun amb 3 mostres analitzades ("normal", "primary_tumor" i "liver_metastasis").

# Subconjunt de dades analitzat

Per individualitzar la pràctica, es selecciona una mostra per estudiant, en el meu cas s'obté se_sub.

```{r se_sample}
# Faré servir les 4 últimes xifres del meu DNI
myseed <- sum(utf8ToInt("2426"))
set.seed(myseed)

patients <- unique(se$patient_id)
selected_patients <- sample(patients, 10)

se_sub <- se[, se$patient_id %in% selected_patients]
se_sub
```

I es confirma l'estructura del disseny es manté:

```{r se_sub_str}
table(patient_id = colData(se_sub)$patient_id, condition = colData(se_sub)$condition)
```

Tal i com es veu a la taula, els pacients seleccionats són: 10, 13, 17, 2, 20, 21, 23, 3, 6 i 7 i tots ells tenen els 3 tipus de teixit disponible. Això s'ha visualitzat "a mà" però si el llistat hagués sigut molt més complex s'hauria d'haver fet servir un bucle que pentinés tot el subconjunt.

# Anàlisi exploratori i control de qualitat

Per explorar la distribució de les dades primer fem un boxplot:

```{r se_sub_boxplot, fig.width=10, fig.height=5}
logcpmdata <- assay(se_sub, "logCPM")
mostres <- colnames(se_sub)

boxplot(logcpmdata, las = 2, outline = FALSE, main = "Distribució logCPM per mostra", 
        names = mostres, ylab = "logCPM")
abline(h=median(logcpmdata), col="blue")
```

Aparentment no s'aprecia cap problema en quant als valors. Ara es pot fer un dendrograma per avaluar els grups en que es classifiquen:

```{r se_sub_dendro, fig.width=10, fig.height=5}
clust.euclid.average <- hclust(dist(t(logcpmdata)), method = "average")
plot(clust.euclid.average, labels = mostres, main = "Dendrograma de logCPM (se_sub)", cex = 0.6, hang = -1)
```

A priori, tot i que hi hagi algunes excepcions, els grups es distribueixen segons el tipus de teixit de forma evident.

Finalment es realitza un anàlisi PCA distingint els valors segons el tipus de teixit de la mostra, ja que és el que esperem que expliqui la variabilitat:

```{r se_sub_pca1, fig.width=6, fig.height=5}
condition <- as.factor(colData(se_sub)$condition)
colors <- as.numeric(condition)

pca <- prcomp(t(logcpmdata), center = TRUE, scale. = TRUE)
varexp <- round(100*pca$sdev^2/sum(pca$sdev^2), 1)

plot(pca$x[, 1], pca$x[, 2], col = colors, pch = 16, cex = 1.2,  
     xlab = paste0("PC1 (", varexp[1], "%)"), 
     ylab = paste0("PC2 (", varexp[2], "%)"),
     main = "PCA de les mostres segons tipus teixit"
)

legend("topleft", legend = levels(condition), 
       col = seq_along(levels(condition)), 
       pch = 16, cex = 0.8, title = "Condition"
)
```

Segons el gràfic obtingut el que es pot apreciar és que efectivament sembla que hi ha una agrupació de les mostres segons el tipus de teixit. De fet, el teixit "normal" apareix sobretot al centre del gràfic mentre que el del tumor principal i el teixit metastàsic es troben situats cap a la part positiva de la primera component. Per tant, tot i que amb el boxplot es podria dir que les mostres són comparables entre si, sembla que s'hauria de tenir en compte aquesta organització interna.

Per altra banda, la variabilitat explicada per les dues components en el PCA no és massa gran però tampoc implica que l'anàlisi sigui erroni, simplement no hi ha tanta correlació com la que s'ha vist en altres exercicis.

Finalment si que és destacable el punt situat a la part més negativa tant de la component 1 com la 2 corresponent al teixit normal. Aquesta dada és un "outlier" i probablement sigui més adient retirar-la de l'anàlisi. S'aprofita aquesta dada per realitzar el mateix gràfic PCA però mostrant els identificadors de pacient, per un costat per veure quina dada és i per l'altre per veure si hi ha efecte pacient:

```{r se_sub_pca2, fig.width=6, fig.height=5}
condition <- as.factor(colData(se_sub)$patient_id)
colors <- as.numeric(condition)

pca <- prcomp(t(logcpmdata), center = TRUE, scale. = TRUE)
varexp <- round(100*pca$sdev^2/sum(pca$sdev^2), 1)

plot(pca$x[, 1], pca$x[, 2], col = colors, pch = 16, cex = 1.2,  
     xlab = paste0("PC1 (", varexp[1], "%)"), 
     ylab = paste0("PC2 (", varexp[2], "%)"),
     main = "PCA de les mostres segons el pacient"
)

text(pca$x[, 1], pca$x[, 2], labels = condition, cex = 0.5,
     pos = 3, offset = 0.3)

legend("topleft", legend = levels(condition), 
       col = seq_along(levels(condition)), 
       pch = 16, cex = 0.8, title = "Condition"
)
```

Simplement canviant la variable definida "condition" per aquella amb la que volem ilustrar els punts i afegint etiquetes s'obté el gràfic PCA per pacient, en el que veiem com l'outlier pertany a la mostra de teixit normal del pacient nº3. No s'aprecia cap agrupació específica per pacient.

Per acabar, en aquest estudi sembla que no s'ha indicat el número de lot, de forma que no és possible indagar sobre si afecta a l'agrupació de mostres obtinguda. Segurament no seria així ja que s'ha vist que l'agrupació prové del tipus de teixit, però si qualsevol altra variable (com el lot o el tipus de pacient) coincidís amb l'agrupació per tipus de teixit, hi hauria un error en el procés d'obtenció de les mostres.

# Preprocessat de les dades

Per filtrar les dades es fa servir la funció `cpm()` del paquet `edgeR`: 

```{r filt_se_sub}
cpm_data <- cpm(assay(se_sub, "counts"))

# s'obtenen els gens amb CPM > 1 en >= 5 mostres
keep_genes <- rowSums(cpm_data > 1) >= 5
se_sub_filt <- se_sub[keep_genes, ]

# es visualitza el canvi de dimensió
dim(se_sub)
dim(se_sub_filt)
```

Per falta d'experiència, s'ha cregut convenient el criteri de filtratge establert a l'enunciat.
Com es pot veure, aquest criteri ha reduït el tamany de les dades de 39376 gens a 18561, és a dir, aproximadament la meitat no compleixen el criteri establert.

Ara a partir d'aquest subset filtrat es realitza una normalització, de nou, fent servir `edgeR`. 

```{r norm_se_sub_filt}
# es crea l'objecte de classe S4 DGEList
dgeObj <- DGEList(counts = (assay(se_sub_filt, "counts")))

# es calculen els factors de normalització i s'inclouen a la llista de l'objecte DGE
dgeObj_norm <- calcNormFactors(dgeObj, method = "TMM")
```

El criteri per fer servir `edgeR` és degut a que és senzill d'aplicar i encaixa amb les dades de recompte de RNA-seq que tenim. Aporta els factors de normalització necessaris per establir un tamany de llibrería adequat segons el nivell de variabilitat dels gens.

A partir d'aquí es podria considerar repetir l'exploració de les dades i veure si hi ha cap canvi.

# Model i disseny experimental

Tenint ja el subconjunt `se_sub` filtrat (`se_sub_filt`), s'obtenen les dades només de les mostres *normal* i *primary_tumor*, creant un nou subconjunt filtrat anomenat `se_pn`.

```{r pn_se_sub_filt}
se_pn <- se_sub_filt[, colData(se_sub_filt)$condition %in% c("primary_tumor", "normal")]
table(colData(se_pn)$condition)
table(colData(se_pn)$patient_id)
```

Al veure que encara es contempla el nivell *liver_metastasis*, s'elimina. També es canvia la variable *patient_id* a *factor* 

```{r se_pn}
# s'elimina la categoria liver_metastasis
colData(se_pn)$condition <- droplevels(colData(se_pn)$condition)

# es converteix patient_id a factor
colData(se_pn)$patient_id <- factor(colData(se_pn)$patient_id)

tab_pairs <- table(patient_id = colData(se_pn)$patient_id, condition = colData(se_pn)$condition)
tab_pairs
```

Els pacients seleccionats i amb les dues mostres son: 10, 13, 17, 2, 20, 21, 23, 3, 6 i 7. És important que el subconjunt contingui només pacients amb les dues mostres a comparar. L'objectiu és avaluar l'expressió de gens en un teixit sa i malalt, de manera que fer aquesta comparació en un mateix subjecte és molt més significatiu que comparar totes les mostres entre si, ja que llavors s'inclou un biaix innecessari corresponent a la variabilitat genètica de la població.

S'estableix la referència per a la matriu de disseny, en el cas d'estudi *normal* és la condició principal.

```{r refnormal}
colData(se_pn)$condition <- relevel(colData(se_pn)$condition, ref = "normal")
```

Per últim es recalculen els factors de normalització TMM necessaris per posteriorment fer l'anàlisi:

```{r dge_pn}
dge_pn <- DGEList(counts = assay(se_pn, "counts"))
dge_pn <- calcNormFactors(dge_pn, method = "TMM")
```

I es crea la matriu de disseny:

```{r design_matrix}
design <- model.matrix(~ patient_id + condition, data = as.data.frame(colData(se_pn)))
design
```

*patient_id* a més de representar la identificació de cada pacient, és la forma que hi ha de restringir l'anàlisi per a que les mostres a comparar ho facin en el si del mateix pacient i es pugui determinar diferències en l'expressió derivades només del propi teixit i no de la persona de la que provenen les mostres.

# Expressió diferencial

En primer lloc es crea l'objecte `voom`, s'ajusta el model lineal amb la matriu de disseny i s'aplica la regularització de l'estimador de l'error amb `eBayes`.
```{r voom_dge_pn}
voomObj <- voom(dge_pn, design)
fit <- lmFit(voomObj, design)
fit <- eBayes(fit)
```

Els resultats es mostren en la següent taula:

```{r res_fit}
res <- topTable(fit, coef = "conditionprimary_tumor", number = Inf)
head(res)
dim(res)
```

I en el gràfic:

```{r}
volcanoplot(fit)
```


# Anàlisi de significació biològica (ORA)

# Discussió i conclusions

# Apèndix: codi R utilitzat {#apendix}

```{r app, eval=FALSE}
# import data
load("PEC2_GSE50760_colorectal_SE.Rda")
# visualize data

# study structure

# subsample creation

# subsample structure


```
